臺灣苗栗地方法院民事簡易判決
109年度苗簡字第573號
原      告  李輝鳴  
被      告  林璧媛  

            林璧娟  

            林瑞福  
            林璧娥  
            林璧婉（遷出國外）




            林睿記  
            林璧珠  
            林璧嬌  

上列當事人間請求塗銷抵押權登記等事件，本院於民國110年11
月10日言詞辯論終結，判決如下：
    主      文
一、被告應將附表所示抵押權辦理繼承登記後，予以塗銷。
二、訴訟費用由原告負擔。
    事實及理由
壹、程序事項：
一、按不變更訴訟標的，而補充或更正事實上或法律上之陳述者
    ，非為訴之變更或追加。民事訴訟法第256條定有明文。原
    告起訴時僅記載以「林施品之繼承人」為被告，嗣具狀補充
    更正以被繼承人林施品之繼承人林璧媛、林璧娟、林瑞福、
    林璧娥、林璧婉、林睿記、林璧珠、林璧嬌等8人為被告，
    並提出林施品之除戶謄本、繼承系統表及上開各繼承人之戶
    籍謄本為證，原告所為變更，核屬補充事實上之陳述，自應
    准許。
二、原告於判決確定前，得撤回訴之全部或一部。但被告已為本
    案之言詞辯論者，應得其同意；訴之撤回應以書狀為之。但
    於期日，得以言詞向法院或受命法官為之。民事訴訟法第26
    2條第1項、第2項定有明文。原告原聲明：㈠確認被告就附表
    所示抵押權，所設定擔保債權新臺幣（下同）50萬元之抵押
    權及所擔保對李新法之債權均不存在。㈡被告應將前項抵押
    權設定予以塗銷（見本院卷第13頁）。嗣於民國110年11月1
    0日當庭撤回聲明㈠部分，並更正聲明如主文第1項所示（見
    本院卷第280頁），因被告尚未為本案之言詞辯論，自生撤
    回之效力。
三、被告經合法通知，未於言詞辯論期日到場，核無民事訴訟法
    第386條各款所列情形，爰依原告之聲請，由其一造辯論而
    為判決。
貳、實體事項 
一、原告主張：原告為附表設定標的欄所示不動產（下合稱系爭
    不動產）之所有權人，系爭不動產於74年間經當時之所有權
    人即原告之被繼承人李新法與被告之被繼承人林施品設定如
    附表所示之抵押權（下稱系爭抵押權），用以擔保50萬元之
    借款債權（下稱系爭借款債權）。惟李新法業已清償系爭借
    款，依民法第307條規定，系爭抵押權自應一併消滅。縱認
    系爭借款債權存在，其請求權時效為15年，迄今應已時效完
    成。又被告未於請求權消滅時效完成後5年內實行系爭抵押
    權，依民法第880條規定，系爭抵押權亦已因除斥期間經過
    而消滅，自應辦理塗銷。被告為林施品之繼承人，未就系爭
    抵押權辦理繼承登記。為此，爰依民法第767條第1項中段規
    定提起本訴，請求被告就系爭抵押權辦理繼承登記，並予以
    塗銷系爭抵押權登記等語。並聲明：如主文第1項所示。
二、被告未於言詞辯論期日到場亦未提出書狀作何聲明或陳述。
三、本院得心證理由：
　㈠查原告主張兩造之被繼承人間有系爭借款債權存在，並就系
    爭不動產設定系爭抵押權作為擔保、林施品已於85年7月20
    日死亡，被告為林施品之繼承人等節，業據提出系爭不動產
    謄本、戶籍謄本在卷可憑（見本院卷第17至23、37至65頁）
    ，復有臺灣新北地方法院家事法庭109年11月5日新北院賢家
    科字第350號函文在卷可參（見本院卷第135頁），並經本院
    職權調閱系爭抵押權設定資料核閱屬實（見本院卷第113至1
    23頁）。而被告經合法通知，未於言詞辯論期日到場爭執，
    復未提出書狀供本院斟酌。本院審酌原告提出上開證據，堪
    信原告之主張為真實。
　㈡按請求權，因15年間不行使而消滅；消滅時效，自請求權可
    行使時起算；以抵押權擔保之債權，其請求權已因時效而消
    滅，如抵押權人，於消滅時效完成後，5年間不實行其抵押
    權者，其抵押權消滅。民法第125條前段、第128條前段、第
    880條分別定有明文。消滅時效有中斷或不完成之問題，除
    斥期間則否，即權利人若未在除斥期間未經過前行使其權利
    ，俟期間經過，權利即歸消滅，民法第880條之5年期間，係
    除斥期間（最高法院85年度台上字第646號判決意旨）。是
    以，抵押權於其所擔保之債權請求權時效完成，暨上開除斥
    期間經過後，即歸於消滅。查系爭抵押權登記載明系爭借款
    債權清償日期為78年5月7日（見本院卷第17、118頁），則
    自該日起算15年消滅時效，此項請求權至遲於93年5月7日即
    時效完成，復無證據證明被告曾於前開請求權消滅時效完成
    後之5年內實行抵押權，則實行系爭抵押權之5年除斥期間，
    至98年5月7日亦已屆滿，依民法第880條規定，系爭抵押權
    已歸於消滅。
　㈢次按所有人對於妨害其所有權者，得請求除去之。民法第767
    條第1項中段定有明文。查系爭不動產仍存有抵押權登記，
    自已妨害原告之不動產所有權。復因抵押權之塗銷，性質上
    乃不動產物權之處分行為，於繼承人因繼承取得抵押權之情
    形，依民法第759條規定，應經辦理繼承登記，始得為抵押
    權之塗銷登記。是原告依前開規定，請求被告辦理系爭抵押
    之繼承登記後，予以塗銷系爭抵押權，為有理由，應予准許
    。
四、綜上所述，原告本於民法第767條第1項中段規定，請求被告
    應辦理系爭抵押權之繼承登記後予以塗銷系爭抵押權，為有
    理由，應予准許。
五、本件事證已臻明確，原告其餘攻擊防禦方法及所提證據經審
    酌後，認於判決結果不生影響，爰不另逐一論駁。
六、按因共有物分割、經界或其他性質上類似之事件涉訟，由敗
    訴當事人負擔訴訟費用顯失公平者，法院得酌量情形，命勝
    訴之當事人負擔其一部。民事訴訟法第80條之1定有明文。
    本件被告係因繼承取得系爭抵押權，其等因未必能知悉繼承
    系爭抵押權或法律規定而未及塗銷，難以歸責被告，且被告
    並無實行系爭抵押權，而塗銷系爭抵押權之結果，純屬有利
    原告，原告亦同意負擔本件訴訟費用（見本院卷第172頁）
    ，本院斟酌上開情形，認本件訴訟費用由原告負擔，較為公
    平，爰參照民事訴訟法第80條之1法理，命由原告負擔本件
    訴訟費用。
中　　華　　民　　國　　110 　年　　11　　月　　30　　日
                  苗栗簡易庭  法　官　顏碩瑋
以上正本係照原本作成。
如對本判決上訴，須於判決送達後20日內向本院提出上訴狀（須
附繕本）。如委任律師提起上訴者，應一併繳納上訴審裁判費。
                              書記官  陳慧玲
中　　華　　民　　國　　110 　年　　11　　月　　30　　日
附表：
編號 設定標的 抵 押 權 設 定 明 細 1 苗栗縣○○市○○段00地號土地（設定權利範圍7900/593200） 收件年期：74年 字號：頭地所字第001982號 登記日期：74年5月11日 登記原因：設定 權利人：林施品 債權額比例：全部1分之1 擔保債權總金額：50萬元 存續期間：自74年5月7日至78年5月7日 清償日期：78年5月7日 債務人：李新法 設定義務人：李新法  苗栗縣○○市○○段00○號建物（設定權利範圍全部）